臺灣高等法院刑事判決　　　　　　　　　　　　九十年度重上更(三)字第二八二號
　　上　訴　人
　　即　自訴人　詹科佑
　　　　（即乙○○○）
　　代　理　人　甲○○
　　上　訴　人
　　即　被　告　戊○○
　　被　　　告　丙○○
　　　　　　　　丁○○
　　右三人共同
　　選任辯護人　賴邦元
右上訴人因被告偽造文書案件，不服台灣台北地方法院八十四年度自字第三六號，中
華民國八十四年十一月二十一日第一審判決提起上訴，判決後，經最高法院第三次發
回更審，本院判決如左：
    主  文
原判決關於戊○○部分撤銷。
戊○○無罪。
其餘上訴駁回。
    理  由
一、自訴意旨略以：被告丙○○、丁○○、戊○○三人係自訴人同父異母之胞弟，先
    父詹鎮卿於八十二年十月十四日病逝，遺產除土地外，另有銀行存款篤合作社股
    票多種，被告三人竟共同基於意圖為自己不法之所有之概括犯意聯絡，而為下列
    行為，因認被告丙○○、丁○○涉有刑法第二百十條偽造文書、第三百三十五條
    第一項侵占、第三百三十九條第一項詐欺罪嫌。
  I、於八十二年十月十五日，未事先徵得詹鎮卿全體繼承人同意，推由戊○○持詹
      鎮卿台北區中小企業銀行存款存摺及印章，至台北市○○路○段二五二號台北
      區中小企業銀行信義分行，分別在二張取款憑條上填寫金額十八萬元、九十五
      萬元及詹鎮卿0000000000000帳號並蓋詹鎮卿之印章於其上，而
      使銀行承辦員陷於錯誤交付詹某同額現款，並加以侵占入己。
  II、於八十三年一月二十日，未事先徵得詹鎮卿全體繼承人同意，推由戊○○持詹
      鎮卿台北市第七信用合作社股票（二十股）及印章，至台北市第七信用合作社
      辦理出社事宜，並蓋用詹鎮卿之印章於出社申請書上，而使信用合作社承辦員
      陷於錯誤交付詹某退社金二千元，並加以侵占入己。
二、自訴人認被告三人涉犯上開罪嫌係以台北市第七信用合作社八十三年九月十五日
    北市七信社字第四四五號函、財政部台北市國稅局八十三年三月二十二日遺產核
    定通知書、台北區中小企業銀行信義分行函文等影本為其論據。
三、訊據被告丙○○、丁○○、戊○○三人均堅詞否認有何偽造文書、侵占、詐欺等
    犯行。渠等及選任辯護人辯謢略以：I、偽造文書之直接被害人應僅限於文書名
    義人及被行使此項權利之相對人，本件文書名義人詹鎮卿於被告戊○○向銀行領
    取存款之前一天業已死亡，已無從成為偽造文書之直接被害人，自訴人亦不能提
    起自訴。II、被告戊○○為全體繼承人之利益，前往銀行領取其父之存款，並全
    部交付丁○○之妻王麗華以處理彼等父親喪葬事宜統籌使用，按該喪葬費及詹鎮
    卿生前債務本應由全體繼承人共同負擔，被告戊○○所為應屬民法無因管理，且
    係為全體繼承人之利益而為之，對同為繼承人之自訴人並未因此而受害，自訴人
    既未因被告戊○○之所為而受害，即非犯罪之直接被害人，其提起自訴不合法。
    III、被告戊○○是受大姊之命辦理父親的喪葬事宜，也是大姊拿出印章給伊去領
    錢的，因父親住院期間都把印章、存摺交給大姊保管，當時在殯儀館內大姊突然
    拿出印章交給大哥傳給戊○○，並說存摺裡有一百多萬元可以辦理父親的喪事，
    置放存摺的地點也是大姊跟戊○○講的等語。
四、按犯罪之被害人得提起自訴，刑事訴訟法第三百十九條第一項前段定有明文，該
    條所稱之被害人以因犯罪而直接被害之人為限，於財產法益被侵害時必須其財產
    之所有權人或對於該財產有事實管理力之人，因他人之犯罪行為，而其管領權受
    有侵害時，始能認為直接被害人（最高法院八十年六月三十日八十年度第三次刑
    事庭會議決議參照），再繼承人自繼承開始時（即被繼承人死亡而開始），除另
    有規定外，承受被繼承人財產上之一切權利義務，民法第一千一百四十八條規定
    之，本件自訴人與被告既同為被繼承人詹鎮卿之繼承人，有戶籍謄本在卷可按，
    復為彼此所不爭執，自堪信為真正，則自詹鎮卿死亡時起，自訴人即承受被繼承
    人財產上之一切權利義務，於該繼承之遺產（即財產法益）被侵害時，因其已為
    財產之所有權人，核屬犯罪之直接被害人而有權提起自訴，雖偽造文書之被害人
    詹鎮卿以領取存款之前一天業已死亡，自訴人非偽造文書之直接被害人，然因此
    二罪若成立時，有方法結果之裁判上一罪關係，則對於偽造文書部分亦得提起自
    訴，故被告之選任辯護人上開所辯即無理由，合先敘明。
五、按犯罪事實應依證據認定之，無證據不得推定其犯罪事實。又不能證明被告犯罪
    者，應諭知無罪之判決，刑事訴訟法第一百五十四條、第三百零一條第一項分別
    定有明文。又事實之認定，應憑證據，如未能發現相當證據，或證據不足以證明
    ，自不能以推測或擬制之方法，為裁判基礎（最高法院四十年台上字第八六號判
    例參照）。再自訴人之自訴，本以使被告受刑事訴追為目的，故其陳述是否與事
    實相符，自應調查其他證據以資審認，苟其所為攻擊之詞，尚有瑕疵，則在此瑕
    疵未予究明以前，即不能遽採為斷罪之基礎（最高法院六十九年台上字第一五三
    一號判決參照）。另查刑法侵占罪及詐欺罪均以意圖為自己或第三人不法之所有
    為其主觀違法要件。經查：
  I、依證人即詹鶯鶯於原審證稱：「我父親之印章及存摺於他入院時才會交給我保
      管，存摺放在家裡，印章其入院時有交給我，知道我父親在中小企銀有一百多
      萬元，花旗銀行有一千多萬元存款，花旗沒有領，中小企銀有去領，印章交給
      丙○○，沒有要求其去提領，後來我知道他們有去領錢來做喪葬費用，帳目由
      王麗華統籌辦理」「錢是戊○○領來支付喪葬費，印章是我拿給丙○○，存摺
      是第二天打電話問我，我告訴他在抽屜，不知係丙○○或戊○○打電話（參原
      審卷第第九十八頁、第三百二十四頁）、「因丙○○係長子，我即自動將印章
      交給他，當時沒有說要處理遺產之事，父親死亡之後事係兒子們在處理，喪葬
      費我本身未出錢，其他女兒們有無出錢我不知」「我父親已經過世了，且我已
      經嫁出去了，我保管這印章沒有什麼意義，把印章交出去給他們處理後事，第
      二天戊○○打電話來我告訴他放存摺之地點，我沒有問他要做什麼，但我心裡
      想可能是要領錢，當時拿印章出來是很自然的拿出來」（本院前審卷第七十三
      頁，更一審卷第第一百零二頁）等情觀之，被告戊○○至台北區中小企業銀行
      所領取詹鎮卿存款一百一十三萬元之印章，係其姊姊詹鶯鶯於詹鎮卿死亡時交
      給丙○○，丙○○再交予戊○○，戊○○因不知存摺所在，故而打電話請示詹
      鶯鶯，由詹鶯鶯告訴存放地點後，始持存摺印章前至台北區中小企業銀行所領
      取詹鎮卿存款壹佰壹拾參萬元，及至台北市第七信用合作社辦理詹鎮卿出社事
      宜所領取出社金二千元，所領取款項均交予二嫂王麗華作為其父辦理喪葬之費
      用，業據詹鶯鶯、王麗華結證屬實，查為人子女者於至親死後入殮為重，被告
      戊○○領取其父生前存款及出社金作為辦理喪葬之費用，衡之常情，並無違背
      ；又查辦理喪葬事宜，本應由全體繼承人平均分擔，茲自訴人亦同為繼承人雖
      主張應均分繼承人，惟就其是否有支付喪葬費則始終未能提出證據以明之，於
      此情況下，被告三人身為男子，依我國民國傳統，自當扛負辦理，因辦理喪葬
      費原先不知應支付多少金額，乃將所提領之款項，以之辦理喪葬費，於辦理完
      畢，縱尚有部分剩餘，與民間習俗，尚合符節（更何況辦理喪葬事宜千頭萬緒
      ，有些支出非常龐雜無法一一載明，常有留供百日祭祀之用）。
  II、依證人詹杏茹於原審證稱「報喪時我有在場，我媽媽確有說以後其生活費怎麼
      辦」（參原審卷第三百十三頁），證人林曾富證稱「我為詹鎮卿的看護，他太
      太的特別看護，詹鎮卿死亡報喪時我在場，丁○○有告訴老太太沒關係，詹鎮
      卿的錢已領出來了，你的生活費及喪葬費沒問題」（原審同上第三百十三頁）
      ，查詹鎮卿之配偶既有繼承權，就辦理喪葬費剩餘用以支付生活費，亦為民情
      使然，益臻證明被告三人於領取金錢之剩餘部分，並無侵占之意思。
  III、另查被告戊○○至台北區中小企業銀行所領取詹鎮卿存款一百一十三萬元及至
      台北市第七信用合作社辦理詹鎮卿出社事宜所領取出社金二千元，均有辦理詹
      鎮卿遺產申報，有財政部台北市國稅局遺產稅核定通知書在卷可查，顯見被告
      戊○○領取上述款項，並無意圖為自己或第三人不法所有之主觀犯意，依首揭
      說明，與刑法侵占及詐欺罪之構成要件，尚屬有間。
  Ⅳ、再查被告戊○○於八十三年一月二十日至台北市第七信用合作社辦理出社事宜
      ，表明詹鎮卿業已死亡，其為繼承人代辦出社（故無陷於錯誤之可能），並檢
      附股票及身分證明，因社員詹鎮卿已死亡（故未能用印），且有繼承權之親屬
      亦已遷出業務區域（未符合入社及繼承要件而未能據以辦理入社及繼承事宜）
      ，衡諸情理及台北市第七信用合作社作業規定，乃由其子代辦出社並填具出社
      申請書及收據，其代辦出社事宜之辦理程序並無違誤，有台北市第七信用合作
      社八四年四月二十七日北市七信社字第一八九號函存卷可稽（參原審第一百二
      十頁），足見被告戊○○亦無偽造文書之犯行甚明。
  Ⅴ、刑法上之偽造文書罪，須以足生損害於公眾或他人為其成立要件，而所謂足生
      損害，係指他人有可受法律保護之利益，因此遭受損害或有損害之虞而言，若
      公眾或他人之利益，並無因而受有損害之虞，則為與公眾或他人無利害關係之
      行為，縱有偽造之行為，亦不成立犯罪，如債權人追索債務之憑證雖屬偽造，
      而確有借貸之事實，凡屬僅具偽造之形式，而實質上不足以生損害之虞者，均
      不成立偽造文書罪。茲被告戊○○持詹鎮卿台北區中小企業銀行存款存摺及印
      章，至台北市○○路○段二五二號台北區中小企業銀行信義分行，分別在二張
      取款憑條上填寫金額十八萬元、九十五萬元及詹鎮卿00000000000
      00帳號並蓋詹鎮卿之印章於其上，而使銀行承辦員交付詹某同額現款，及至
      台北市第七信用合作社辦理出社事宜，並蓋用詹鎮卿之印章於出社申請書上，
      其行為在私法上雖屬無因管理之事實上行為，但就刑法上言並不受其拘束，故
      仍應以其刑法構成要件而為判斷基準，查被告上開行為如上所述，並無偽造文
      書之犯意，且係為全體繼承人利益而為，其所偽造之文書，對於自訴人、其他
      繼承人及銀行，實質上並不足生損害之虞，銀行亦無被詐欺之情事，故自訴人
      可受法律保護之利益，並未因此遭受損害，亦與偽造文書罪之構成要件有間。
      此外復查無其他積極證據，足認被告三人有前開偽造文書、侵占、詐欺等犯行
      ，犯罪即屬不能證明，爰為無罪之諭知。
六、原審就被告戊○○部分未詳予審究，據自訴人之指訴即科以連續行使偽造私文書
    刑責，而判處有期徒刑五月，緩刑三年之諭知，其認事用法自非妥適，被告戊○○提起上訴否認犯罪，指摘原判決不當，即有理由，應由本院撤銷改判，並為無
    罪之諭知。另就被告丁○○、丙○○部分，原審以犯罪不能證明而為無罪之諭知
    ，其認事用法核無違誤，自訴人提起上訴猶執前詞指摘原審判決不當，請求撤銷
    改判，即無理由，應駁回其上訴。
七、自訴人於八十四年九月二十三日書狀指稱案外人王麗華及花旗銀行，未得自訴人
    同意，擅自處分屬於全體繼承人之定期存款，涉有偽造文書及背信罪嫌，因自訴
    人未追加對王麗華及花旗銀行為被告，王麗華及花旗銀行既未經起訴，本院不能
    併予審理。
八、至於自訴人於八十四年七月四日辯論意旨狀中載稱：被告三人於八十三年四月二
    十一日，未事先徵得詹鎮卿全體繼承人同意，推由戊○○持詹鎮卿之印章，至台
    北市○○○路○段五十二號美商花旗銀行台北分行蓋詹鎮卿之印章，領取詹鎮卿
    於該銀行之定期存款五百二十二萬零六百三十元，而使銀行承辦員陷於錯誤交付
    同額現款，並加以侵占入己，於八十四年四月十三日補充自訴意旨狀中載稱：台
    北區中小企業銀行活儲帳號0000000000000內載明八十三年一月二
    十日存入新台幣（以下同）十一萬零七百元，代號為「ＳＩ」，該代號為股息，
    既有股息收入，據以分配股息之鉅額股票即係先父之遺產，被告於遺產申報時未
    將該筆股票列入，顯係被告等人加以侵占入已，因原審判決後自訴人提起上訴部
    分，本院既為無罪之諭知，即無從與其他案件成立裁判上一罪，爰不予審究。
據上論斷，應依刑事訴訟法第三百六十八條、第三百六十九條第一項前段、第三百六
十四條、第三百四十三條、第三百零一條第一項前段，判決如主文。
中      華      民      國      九十一      年     二     月    十五    日
                              臺灣高等法院刑事第二十一庭
                                  審判長法  官  葉  騰  瑞
                                        法  官  莊  明  彰
                                        法  官  黃  國  忠
右正本證明與原本無異。
如不服本判決應於收受送達後十日內向本院提出上訴書狀，其未敘述上訴之理由者並
得於提起上訴後十日內向本院補提理由書（均須按他造當事人之人數附繕本）。
                                        書記官  劉  貞  達
中      華      民      國      九十一      年     二     月    二十    日
